【裁判字號】    97,重訴,50
【裁判日期】    980121
【裁判案由】    返還不當得利
【裁判全文】
臺灣士林地方法院民事判決              97年度重訴字第50號
原      告  台北市政府工務局水利工程處
法定代理人  丙○○
訴訟代理人  張世興律師
複代理人    曾酩文律師
            乙○○
被      告  丁○○
訴訟代理人  李文輝律師
複代理人    林雅君律師
被      告  甲○○
          即林泰在    5樓
上列當事人間請求返還不當得利事件，本院於民國97年12月24日
言詞辯論終結，判決如下：
    主  文
被告丁○○應給付原告新臺幣佰捌拾伍萬仟玖佰拾柒元，
及自民國九十七年二月一日起至清償日止，按年息百分之五計算
之利息。
原告其餘之訴駁回。
訴訟費用由被告丁○○負擔十分之四，餘由原告負擔。
本判決第一項於原告以新臺幣壹佰拾萬元供擔保後，得假執行
，但被告丁○○得以新臺幣佰捌拾伍萬仟玖佰拾柒元為原
告預供擔保，免為假執行。
原告其餘假執行之聲請駁回。
    事實及理由
一、原告起訴主張：被告丁○○、甲○○自民國91年12月31日起
    至96年9 月21日前無法律上之原因所共同占有並在其上蓋屋
    做為收集資源回收場使用，坐落於臺北市○○區○○段4 小
    段711- 1地號如附圖所示面積為536.76平方公尺的土地部分
    （以下簡稱系爭土地），為臺北市所有，並由原告管理應做
    為分洪調節池之土地。其等占用期間，依社會通常觀念應獲
    有相當於租金之利益，致原告受有損害，是被告占用系爭土
    地所取得相當於上開期間之不當得利計有新臺幣（下同）5,
    177,904 元，自應返還原告。惟屢經原告催索，被告均置之
    不理。為此，基於不當得利及侵權行為法律關係，聲明請求
    ：(一)被告應連帶給付原告上開金額，及自起訴狀繕本送達之
    翌日起至清償日止，按年息5%計算之利息；(二)並願供擔保請
    准宣告假執行。
二、被告則均聲明駁回原告之訴，如受不利判決請准提供擔保免
    假執行。並分別答辯如下：
（一）被告丁○○以：系爭土地上之鐵厝係被告甲○○於91年間
      出資雇工搭蓋，占用系爭土地堆放資源回收物出售得利，
      ，該鐵厝亦係由被告甲○○出資而拆除，系爭土地占用人
      應為被告甲○○，並非被告丁○○。原告以土地公告地價
      年息5%計算不當得利金額，顯屬過高，另原告疏於管理土
      地亦與有過失，被告自得請求酌減賠償額，且逾5 年以上
      之不當得利部分，亦已罹於時效而消滅等語為辯。
（二）被告甲○○以：並不知系爭土地為國有土地，因被告丁○
      ○為臺北市士林區後港里里長，其係應被告丁○○之邀擔
      任該里資源回收之義工，且經被告丁○○要求將系爭土地
      之木寮改建為鐵厝，以該鐵厝作為資源回收場，資源回收
      販賣所得均交付予被告丁○○，事後亦係由被告丁○○指
      示其將上開鐵厝拆除，被告甲○○僅為占有輔助人，系爭
      土地實係由被告丁○○所占有等語置辯。
三、不爭執事項與爭點整理：
（一）不爭執事項：
   1、系爭土地於鐵厝興建前部分曾做為資源回收之用，由被告
      甲○○定期至各個回收點去收，再全部送至系爭土地整理
      後出賣予他人。
   2、系爭土地地上物至96年9 月21日始拆除完畢。
（二）爭執事項：
   1、被告是否故意占有使用系爭土地致原告受有損害？
   2、原告請求之金額是否合理？
四、本院得心證之理由：
（一）按無權占有他人土地，可能獲得相當於租金之利益，為社
      會通常之觀念。其依不當得利之法則請求返還不當得利，
      以無法律上之原因而受利益，致他人受有損害為其要件，
      ，自得以對方所受之利益為度，做為請求返還之範圍，最
      高法院61年度台上字第1695號著有判例。
（二）原告主張被告丁○○無權占有系爭土地之事實，為原告提
      出土地登記謄本1 份、函件3 件、照片3 幀，被告丁○○
      對於上開證物之真正並不爭執，惟仍以前詞置辯。經查：
      被告丁○○占有使用系爭土地之事實，為被告甲○○在庭
      陳稱：「…是我當時幫忙作回收的工作。當時我每個禮拜
      四去每個站去收，我是開著三輪車去收，這三輪車是我的
      ，然後全部送到這房子這邊作廚餘回收，這當時都是給丁
      ○○處理，後來丁○○拜託我處理，這錢都是拿給丁○○
      作公益。我做這工作是從丁○○作里長第二屆時開始收，
      共做了大約五年左右」，「（問：這房子除了你在使用外
      ，還有無何人使用？）除了我，還有丁○○里長在使用。
      拆除房子是水利局來函後，丁○○就逼我要拆除，因為當
      時丁○○說不能不拆除，一定要拆除，所以我就出錢拆除
      那房子。拆除房子當時丁○○都是逼我去拆除的，我若沒
      簽委託書，丁○○就追到我家裡來」等語；審理期中亦具
      狀說明：「…更有時大樓管理員若有需資源回收亦會請楊
      里長受里民懇託，有家庭廢棄物、建築廢棄物要丟棄，丁
      ○○里長就會來電要被告甲○○趕緊撥時間去清運，本人
      擔任義工均都分文未取，一切均是協助丁○○里長做環保
      工作，在做環保工作時順便將能回收之資源撿起，待每星
      期四加入資源回收一起變賣後錢交丁○○里長，符合政府
      之垃圾減半、資源再生政策，被告丁○○選被告甲○○擔
      任義工犧牲奉獻，於88年7 月18日丁○○里長感念被告甲
      ○○長期為後港里社區犧牲服務，故以士林區後港社區發
      展協會理事長身份，頒給被告甲○○（林泰在）金質獎牌
      乙面，並有純金保證書為證，如此貴重（純金打造獎牌）
      如沒有相當奉獻是不容易被頒贈，更不是丁○○里長說是
      因里辦活動本人只是協助載運紀念品，如此單純就頒發如
      此貴重獎品，是不合情誼」等語有關被告丁○○以其身為
      里長的身分，以公益為名獲得被告甲○○同意無償為其在
      系爭土地上從事資源回收工作，被告甲○○並因此獲得被
      告丁○○頒贈金質金牌一面情節明確。關於被告如何使用
      系爭土地，復為被告甲○○當庭證述：「（問：你作資源
      回收有多久時間？）有一段時間，實際作多少年不記得了
      」，「（問：原來土地有一個外省人在那裡，後來是何人
      叫他離開的？）我聽外省人說是被告丁○○叫他離開。當
      時系爭土地建有一個木寮，也放置一個貨櫃」，「（問：
      那外省人何時離開？）外省人離開沒多久，被告丁○○就
      開始叫我代理作資源回收了」，「（問：本來那房子是木
      屋後來為何變成鐵厝？）因為丁○○當時要做廚餘，叫我
      把木屋拆除來建鐵屋以放置處理廚餘的機器」，「（問：
      鐵屋是何時蓋的？）當時臺北市政府還沒有要蒐集處理廚
      餘之前，丁○○獲悉消息就先叫我先蓋的」，「（問：政
      府有派人來拆除，被告丁○○有無出面在場？）都是丁○
      ○出面的」，「問：提示原證九（本院卷第70頁參照）照
      片，有何意見？這是丁○○拿給我貼的，當時還沒有蓋鐵
      厝，因為有人來偷資源回收」，「問：資源回收的錢？）
      我是交給丁○○」，「（問：有人跟你共同使用那鐵厝？
      ）我有在使用，被告丁○○也有使用」，「（問：那鐵厝
      除了放廚餘外，還有無放置何東西？）沒有做其他的使用
      」，「（問：你所畫的哪間是鐵厝？）圖上寫一是系爭鐵
      厝。打Ｘ是電力公司向里長借土地作施工辦公室之用，該
      間是電力公司自己蓋的，打Ｏ是本來要用來放廚餘的，這
      間是里長叫我建的，原本是要作為廚餘蒐集以後要先放置
      的場所，避免陽光曝曬而發生惡臭」（本院卷第125 頁附
      圖參照），「（問：收回來的資源回收物品是直接放置是
      空地上？）是先放置在空地上」，「（問：照片（本院卷
      第70頁參照）內的小卡車是誰的？）那輛是我的，本來是
      要做廚餘回收的」，「（問：資源回收你都賣給誰？）我
      賣給中盤商，中盤商來載貨的時候直接給我現金，錢我拿
      給里長丁○○，如果里長丁○○不在，我拿給他太太或是
      兒子」，「（問：關於鐵厝部分，你說丁○○有用過，那
      他做何用？）丁○○是拿機油心及其他物品放置在那邊」
      ，「因為台電蓋房子的人來問我，那土地是否可以借他們
      蓋，我說要問被告丁○○是否同意才可以」，「（問：鐵
      門大門是否有鎖，那是誰有這鑰匙？）有鎖，我及丁○○
      都各有一份鑰匙」，「（問：誰出錢買鑰匙？）被告丁○
      ○出錢，叫我去買的」等語有關自被告丁○○將系爭土地
      上的原占有人驅離後，即令被告甲○○在系爭空地上搭蓋
      鐵皮屋，且資源回收期間，均直接將搜集到的物品堆放於
      系爭土地的空地等情綦詳，被告丁○○對於上開陳詞除坦
      認已做後港里里長約十三年，且在原告要求拆除系爭土地
      的地上物，曾參與協商，並要求延緩拆除，但以原不知道
      系爭土地由被告甲○○占有，參與接洽是因為里民服務接
      受被告甲○○的委託才出面與原告協商云云，否認證詞為
      真。惟被告甲○○對其所陳述的內容，自行提出資源回收
      車廣播用錄音帶1 捲、資源回收告示內容1 紙、金牌照片
      2 幀（附保證書影本）、空白委託書1 紙在卷佐據。且被
      告甲○○所述亦核與原告所提出原證九的照片（本院卷第
      70 頁 參照）內所攝在系爭土地面臨道路的鐵門上掛附載
      有「敬告，本資源回收場，已裝設監視器，並全天監視中
      ，請宵小勿進，里長丁○○」等語的告示板，即以被告丁
      ○○係當地里長身分之名義警告覬覦偷取資源回收物品之
      人符合。此外，被告丁○○以做為資源回收場方法占用系
      爭土地乙節，亦有本院調閱法務部調查局臺北市調查處現
      場會勘報告所附照片27幀附卷可資佐證。末查系爭土地於
      審理期間固業已經拆除地上物，但系爭土地現場西北上角
      處及正北處與台電公司交接處各有一塊水泥高起地基，靠
      近河邊處仍留有許多廢棄物殘留垃圾痕跡，靠東邊圍牆處
      依照地面上所遺留柱痕，本院尚能從現場柱狀痕處與圍牆
      所圍成之面積，分別指示地政人員繪出如附圖所示A 、B
      、D 三塊曾經搭建地上物的範圍，面積分別為41.40 平方
      公尺、22 .93 平 方公尺、31.81 平方公尺，連同置放資
      源回收物品的系爭土地空地部分面積440.62平方公尺，總
      計面積為536.76平方公尺，為被告所不爭，並經本院於97
      年10 月17 日會同臺北市士林地政事務所人員勘驗現場查
      明屬實，製有勘驗筆錄及複丈成果圖附卷可稽，核與被告
      甲○○當庭所繪簡圖一致。況被告丁○○擔任系爭土地所
      在後港里區已十餘年，對於系爭土地做為資源回收使用，
      且使用其名義警告宵小，竟至原告調查之93年間始知情，
      實與常理有違，是上開證詞應符於事理，堪可採信。則依
      證詞所述，被告丁○○因持有系爭土地鑰匙，且台電公司
      尚須徵得其同意始得在其圍牆邊搭鐵皮屋，資源回收物品
      又係任意堆放於系爭土地內，顯見系爭土地所量測如附圖
      所示A、B、C 、D 合計之面積536.76平方公尺均為被告丁
      ○○無權占用之範圍。至被告丁○○占有的期間，系爭土
      地地上物至96年9 月21日始拆除完畢，為兩造所不爭的事
      實，並有原告提出臺北市政府工務局水利工程處書函2 件
      、交辦函件單1 紙、96年6 月11日複丈成果圖等件有關歷
      來與被告接洽拆除之文件可資佐證，應堪認定為其占有的
      終期；而被告丁○○占有之始期，亦經被告甲○○證述：
      「外省人離開沒多久，被告丁○○就開始叫我代理作資源
      回收了」，「（問：你拿金牌是在這事情之前或是之後的
      事？）是在回收後才給我的，那年剛好我父親死去」，「
      （是土地上作資源回收以後才拿金牌，還是以前作資源回
      收就給你金牌？）是在外省人離開後才給我這金牌」等語
      ，復參照原告所提出上揭照片中（本院卷第52頁參照）被
      告丁○○所贈與被告甲○○的時間為88年7 月18日，顯見
      至少在該日之後即有占用系爭土地之事實，亦堪認定，則
      依民法第944 條第2 項規定：「經證明前後兩時為占有者
      ，推定前後兩時之間，繼續占有」，被告丁○○應自88年
      7 月18日繼續占有至96年9 月21日，亦堪認定。
（三）被告丁○○不當占用系爭土地之事實既經認定，其自受有
      相當於租金之利益，原告則因而受有相當於租金之損害，
      原告自得依不當得利之規定，請求上訴人返還相當於租金
      之利益。而基地租金之數額，除以基地申報地價為基礎外
      ，尚須斟酌基地之位置，工商業繁榮之程度，承租人利用
      基地之經濟價值及所受利益等項，並與鄰地租金相比較，
      以為決定，並非必達申報總地價年息10%最高額，亦為最
      高法院68年度台上字第3071號判例明揭斯旨。但租金之請
      求權因五年間不行使而消滅，民法第126 條定有明文，無
      法律上之原因而獲相當於租金之利益，致他人受損害時，
      如該他人之返還利益請求權已逾租金短期消滅時效之期間
      ，對於相當於已罹消滅時效之利益，應不得依不當得利之
      法則，請求返還。本件原告主張被告丁○○應返還自91年
      6 月21日起至96年9 月21日止期間按系爭土地申報地價年
      息5%計的相當於租金之利益，被告丁○○則以已罹於時效
      ，且請求的金額過高為辯，經查：被告對於原告的請求既
      已為時效抗辯，是依民法第126 條規定，原告對被告之請
      求逾五年以上者，均罹於時效。又系爭土地自91年9 月21
      日起至95年12月31日止，公告地價為每平方公尺35,900元
      ；自96年1 月1 日起至96年9 月21日止，公告地價為每平
      方公尺40,600元，此有原告所提出系爭土地歷來公告地價
      表附卷可按。又參酌系爭土地為雜地目，面臨台北市○○
      ○街○路距約10.5公尺寬，除南面面臨道路外，北面則是
      河堤，大門對面無住家，旁邊是台電變電所，來往車輛並
      不頻繁，此經本院於97年7 月11日會同兩造履勘現場週遭
      狀況，載明於勘驗筆錄附卷足參，堪認系爭土地尚非屬人
      口密集地區，且應不適於建築使用，而不宜以一般市場交
      易價格評定其相當於租金之損害，是原告依以系爭土地公
      告地價年息5%做為相當於租金之不當得利的計算基準，尚
      屬過高，且因系爭土地並非可做為交易所用之標的，故不
      宜隨公告地價而波動，而宜將公告地價調降20% 後，並統
      一以較早先的公告地價為準，較屬合理，因此原告主張請
      求被告丁○○給付之相當於租金之不當得利應為
      3,853,937 元【計算式為：536.76×35900 ×80% ×5 ×
      5 ﹪＝0000 000（元以下四捨五入）】，洵為適當，應足
      採憑，逾此部分之請求，應屬無據，並不足採。
（四）按受僱人、學徒或基於其他類似之關係，受他人之指示，
      而對於物有管領之力者，僅該他人為占有人，為民法第94
      2 條所明定。本件原告固主張被告甲○○亦為無權占用系
      爭土地之人，而亦向被告甲○○請求不當利益之返還，被
      告甲○○則對此以不知係原告所管理的土地，且係受被告
      丁○○指示占有使用系爭土地為辯。經查：被告甲○○在
      系爭土地上從事資源回收工作，業經其陳稱在卷，為兩造
      所不爭執，已堪認定，惟對於被告甲○○的參與程度，為
      原告自承：「照證據來看應該是丁○○占有，從市調處開
      始發現占用事實開始，中間經過協調都是丁○○跟市府協
      調。…其中之告示牌也是丁○○的名義，所以實際占用的
      人是丁○○沒錯」等語，此有前開照片所攝原於系爭土地
      鐵門前所附掛告示牌可資佐證。且衡情被告丁○○為當地
      里長，對於區域內何土地屬於國有地，原應有認識，但卻
      長期任該部分土地上掛以自己名義的警示牌卻不知，已屬
      有疑，而自全辯論意旨觀察被告甲○○係一到庭不會簽署
      自姓名，知識程度甚低之人，其受被告丁○○以公益為名
      ，指示作資源回收工作，亦無不符情理處。是被告甲○○
      係受被告丁○○指示而占用系爭土地之事實，應堪足認定
      。是參照前揭規定，被告甲○○僅係受被告丁○○指示為
      系爭土地占用之人，而為被告丁○○的占有輔助人，系爭
      土地無權占有人僅被告丁○○一人，原告自不得向被告甲
      ○○不當利益之返還。另原告未舉證證明被告甲○○對於
      占有使用系爭土地乙節有何故意過失行為，其依侵權行為
      法律關係，請求被告甲○○賠償損害，亦屬無據。
五、綜上所述，原告基於不當得利法律關係，請求被告丁○○被
    告給付原告3,853,937 元，及自起訴狀繕本送達被告丁○○
    之翌日之97年2 月1 日起至清償日止，按年息5%計算之利息
    ，為有理由，應予准許，逾此部分之請求，為無理由，應予
    駁回。原告對於被告丁○○之請求業依不當得利法律關係獲
    部分勝訴之判決，自不再就侵權行為請求部分審究。
六、本件原告與被告丁○○間均陳明願供擔保請准為假執行或免
    為假執行之宣告，經核均無不合，爰就原告勝訴部分，分別
    酌定相當之擔保金額准許之，至原告敗訴部分，其假執行之
    聲請即失所依附，應予駁回。
七、本件事證已臻明確，兩造其餘主張陳述及所提證據，於判決
    結果已無影響，爰不逐一論列，併此敘明。
八、據上論結：本件原告之訴為一部有理由、一部無理由，依民
    事訴訟法第第79條、第390 條第2 項、第392 條第2 項，判
    決如主文。
中    華    民    國    98    年    1     月    21    日
                  民事第二庭  法  官  古振暉
以上正本證明與原本無異。
如對本判決上訴，應於判決送達後20日內向本院提出上訴狀。
中    華    民    國    98    年    2     月    3     日
                              書記官  楊錫芬


司法院資訊處製作；財團法人民間司法改革基金會備份。
